臺灣高等法院高雄分院民事判決　　　　　100年度上易字第7號
上　訴　人　鍾濡安原名鍾弘憲.
訴訟代理人　楊喜名
被上訴人　　朱富智
訴訟代理人　洪耀臨律師
複代理人　　蔡鴻杰律師
上列當事人間請求返還買賣價金事件，上訴人對於民國99年11月
11日臺灣高雄地方法院99年度訴字第1592號第一審判決提起上訴
，本院於100 年6 月28日言詞辯論終結，判決如下：
    主  文
上訴駁回。
第二審訴訟費用由上訴人負擔。
    事實及理由
一、被上訴人起訴主張：伊於民國99年2 月28日與上訴人訂立買
    賣契約，購買上訴人所有門牌號碼為高雄縣鳳山市○○街42
    巷15號之房屋及基地（下稱系爭契約及系爭房地），價金新
    台幣（下同）500 萬元，伊並已陸續給付合計518,237 元。
    詎系爭房地於約定移轉登記日前之99年4 月2 日經法院查封
    ，伊乃於同年月19日以存證信函催告上訴人，應於同年月23
    日前處理履約事宜而未獲置理，乃於同年6 月11日為解約之
    意思表示，經解約後，自得請求上訴人返還已支付之價金51
    8, 237元及違約金225,000 元。爰買賣契約之法律關係，提
    起本訴，並聲明求為命上訴人給付743,237 元及加計自起訴
    狀繕本送達翌日起算法定延利息，且願供擔保為假執行之判
    決。
二、上訴人則以：否認兩造有買賣關係存在，系爭契約係被上訴
    人與訴外人黃偉祥所簽訂，與伊無涉，且黃偉祥係無權代理
    ，被上訴人亦非真正買受人，自無請求伊給付之權利。又定
    金30萬元係由黃偉祥收取，而伊雖有收取218,237 元，但係
    被上訴人代償黃偉祥所積欠伊之債務，並非價金之給付等語
    ，資為抗辯。
三、原審經審理後，命上訴人給付668,237 元本息，而駁回被上
    訴人其餘請求。上訴人就其敗訴部分提起上訴，並於本院聲
    明：(一)原判決不利於上訴人部分廢棄。(二)上開廢棄部分，被
    上訴人在第一審之訴駁回。(三)第一、二審訴訟費用由被上訴
    人負擔。被上訴人則聲明：(一)上訴駁回。(二)第二審訴訟費用
    由上訴人負擔（被上訴人就其敗訴部分，未據聲明不服）。
四、兩造爭執及不爭執事項：
  (一)不爭執部分：
  1.系爭房地在本件買賣時，係登記為上訴人所有。
  2.系爭房地經訴外人郭修淮持對上訴人之執行名義聲請強制執
    行，現已拍賣並分配價金完畢。
  (二)爭執部分：
  1.兩造間有無訂立系爭買賣契約即上訴人是否為出賣人。
  2.系爭買賣契約是否已合法解除。
  3.若被上訴人已合法解約，其得請求給付之金額為若干。
五、兩造間有無訂立系爭買賣契約即上訴人是否為出賣人部分：
  (一)依系爭契約所示，出賣人為鍾弘憲，並載明因鍾弘憲未到場
    簽約，由黃偉祥代理簽約，簽約金30萬元由黃偉祥代收，並
    係由黃偉祥以代理人身分在出賣人欄上簽名，有兩造所不爭
    執之買賣契約在卷可稽。又證人即承辦代書李志正於原審證
    稱：「簽約當時上訴人未到場，但伊有用電話跟上訴人確認
    出售金額，且上訴人表示會回台灣看契約內容，後來上訴人
    有回來看，並且看完後有當場在契約後段簽名，上訴人有在
    電話中表示授權黃偉祥簽約」等語明確。此項陳述經核與該
    契約內末頁上記載「本案結案當下鍾濡安與黃偉祥需到場結
    清尾款交付。鍾濡安先生同意本買賣合約之相關條款及出售
    價格」等文字，及上訴人在該記載處親自簽名等情相符，而
    上訴人並不爭執該簽名之真正，則被上訴人主張黃偉祥係代
    理上訴人簽約，上訴人為系爭契約之出賣人，應可採信。
  (二)上訴人雖陳稱其已於96年8 月間將系爭房地出賣並交付予黃
    偉祥，係黃偉祥欲出售，僅因系爭房地在系爭契約訂立當時
    仍登記在上訴人名下，需由上訴人協同辦理移轉登記，上訴
    人始在系爭契約上簽名，並非由上訴人為出賣人之意思等語
    。但依證人李志正之上開證言及上訴人在系爭契約上簽名，
    且表明同意買賣合約之相關條款及出售價格等情觀之，若如
    上訴人所稱其僅為協辦登記之意思，則其僅需提供證件即可
    ，自無就買賣條件及價金等買賣成立要件表示同意之必要，
    可見上訴人之身分顯非僅為協辦登記而已，況上訴人於原審
    亦自陳：「當初同意黃偉祥賣房子，是要他先還剛剛所講的
    21萬多元，因為黃偉祥不按時繳款，上訴人又無力償還貸款
    ，所以當時黃偉祥表示是否可以讓他賣房子，上訴人同意，
    但當時是表示要黃偉祥在法院查封之前賣出，當時是授權黃
    偉祥去賣房屋」等語，亦可見上訴人亦承認同意授權黃偉祥
    出售系爭房地。則上訴人上開抗辯，自難採信。
  (三)按代理人於代理權限內，以本人名義所為之意思表示，直接
    對本人發生效力、為民法第103 條第1 項所明定。上訴人既
    授權黃偉祥出售系爭房地，而黃偉祥亦係以上訴人代理人之
    身分與被上訴人簽約，則依上開條文規定，上訴人即為系爭
    契約之出賣人。
  (四)上訴人雖抗辯因被上訴人並非以自己名義辦理移轉登記，故
    非買受人，自不得以買受人身分請求賠償等語。但依系爭契
    約所載，被上訴人確為買受人，至被上訴人欲指定第三人為
    受移轉登記人，並非法所不許，與被上訴人是否為買受人之
    認定無涉，自無從以被上訴人並非以自己名義辦理移轉登記
    ，即指其並非買受人。上訴人上開抗辯，亦不足採。
六、系爭買賣契約是否已合法解除部分：
  (一)依系爭契約第8 條第3 項及第17條特別約定事項第4 項約定
    ，上訴人應於約定被上訴人應給付備證用印即99年2 月12日
    前，將辦理過戶所需證件交付代書辦理移轉登記，且依同條
    第2 項約定及民法第348 條第1 項，上訴人亦負有使被上訴
    人取得系爭房地所有權之義務。又契約當事人之一方遲延給
    付，經他方定期催告後仍不履行時，他方得解除契約，亦為
    同法第254 條所明定。經查，系爭房地於簽約後尚未辦理移
    轉登記前之99年4 月2 日，即經上訴人之債權人郭修淮聲請
    執行法院查封之事實，為上訴人所不爭執，且有登記謄本在
    卷可稽。而被上訴人於系爭房地經查封後之99年4 月19日即
    以存證信函催告上訴人應於同年月23日前處理查封事宜，上
    訴人收受後仍未能塗銷查封，亦為上訴人所不否認。又經查
    封之不動產，依土地登記規則第141 條規定，在未經塗銷前
    ，非有同條第1 項第1 至第4 款所示之情形，登記機關應停
    止辦理移轉登記，則上訴人於系爭房地經查封後，顯已無從
    依上開約定日期辦理移轉登記而有遲延給付情事。故被上訴
    人於於99年6 月11日以存證信函為解約之意思表示，並經上
    訴人自陳已收受該函後，依上開說明，系爭契約應已合法解
    除。
  (二)上訴人雖抗辯因黃偉祥尚未付清價金，上訴人得為同時履行
    抗辯而拒絕移轉登記，故無違約等語。但黃偉祥是否履行其
    與上訴人間之買賣契約，係上訴人與黃偉祥間之買賣事宜，
    與本件買賣無關，上訴人自不得依該買賣關係所生之同時履
    行抗辯權，為拒絕本件移轉登記或並無違約之論據。上訴人
    上開抗辯，自不足採。
七、若被上訴人已合法解約，其得請求給付之金額為若干部分：
  (一)按契約解除時，由他方受領之給付為金錢者，應附加自受領
    時起之利息償還之。民法第259 條第2 款定有明文。系爭契
    約業經被上訴人合法解除，已如前述，則被上訴人請求上訴
    人返還所受領之價金518,237 元，即屬有據。上訴人雖抗辯
    被上訴人所給付金額中之30萬元，係由黃偉祥收取，且未轉
    交上訴人，而上訴人所收受之218,237 元，係被上訴人代黃
    偉祥清償其積欠上訴人之債務，並非價金等語。然系爭契約
    係由黃偉祥代理上訴人簽訂，其效力應及於上訴人，則黃偉
    收所收取之30萬元，自應視同上訴人所收受，並不因黃偉祥
    未轉交上訴人而有差別。至上訴人所收受之218,237 元，其
    中118,237 元之收據上，係明確記載為出售系爭房地之價款
    ，且係由上訴人所委任之代理人郭修淮代收，並蓋有上訴人
    之印文，而上訴人亦不否認此部分款項係其委由郭修准代收
    ，自屬價金之性質。至其餘10萬元中之5 萬元，係被上訴人
    直接匯入上訴人之帳戶，另5 萬元係交由黃偉祥轉交上訴人
    ，為上訴人所不爭執，被上訴人係基於給付價金之意思交付
    ，且經上訴人收受，而上訴人為出賣人，亦如前述，此10萬
    元亦應認屬價金之性質。故上訴人上開抗辯，並不足採。
  (二)又系爭契約若因上訴人違約而經被上訴人解除時，被上訴人
    得請求上訴人給付所收款項同額之違約金，為系爭契約第12
    條所約定。而被上訴人已交付之價金為518,237 元，則被上
    訴人據以請求上訴人應給付225,000 元之違約金，即非無據
    。然兩造係於99年2 月28日簽約，而於同年6 月11日解約，
    此期間僅約3 個多月，且被上訴人僅交付518,237 元，約為
    買賣價金500 萬元之1/10，比例並不高，參以被上訴人亦曾
    受領系爭房地之交付使用，經斟酌上情，依民法第252 條規
    定，認被上訴人主張之違約金，酌減為15萬元，較為適當。
  (三)依上所述，被上訴人得請求返還之金額為價金518,237 元及
    違約金15萬元，合計668,237 元。
八、綜上所述，被上訴人主張上訴人為出賣人，且系爭契約因上
    訴人之違約而經被上訴人合法解約，應屬可採。上訴人抗辯
    並非出賣人，亦無違約而無返還義務，尚不足採。從而，被
    上訴人本於系爭買賣契約之法律關係，請求上訴人返還已付
    價金518,237 元及給付違約金15萬元，合計668,237 元及自
    起訴狀繕本送達翌日即99年7 月28日起至清償日止，按年息
    5%計算之利息，為有理由，應予准許。原審判命上訴人如數
    給付，並無違誤。上訴意旨指摘原判決不當，求予廢棄改判
    ，為無理由，應予駁回。
九、據上論結：本件上訴為無理由，依民事訴訟法第449 條第1
    項、第78條，判決如主文。
中    華    民    國    100   年    7     月    12    日
                            民事第五庭
                                審判長法官 簡色嬌
                                法      官 陳真真
                                法      官 林紀元
以上正本證明與原本無異。
本件不得上訴。
中    華    民    國    100   年    7     月    12    日
                                書  記  官 吳華榮